【裁判字號】    99,台上,3017
【裁判日期】    990520
【裁判案由】    常業詐欺
【裁判全文】
最高法院刑事判決            九十九年度台上字第三０一七號
上  訴  人  乙○○
            甲○○
            丁○○
            丙○○
上列上訴人等因常業詐欺案件，不服台灣高等法院台中分院中華
民國九十七年五月二十日第二審判決（九十六年度金上訴字第二
九０八號，起訴案號：台灣彰化地方法院檢察署九十四年度偵字
第九一二八號、九十五年度偵字第四七五號），提起上訴，本院
判決如下：
    主  文
上訴駁回。
    理  由
按刑事訴訟法第三百七十七條規定，上訴於第三審法院，非以判
決違背法令為理由，不得為之。是提起第三審上訴，應以原判決
違背法令為理由，係屬法定要件。如果上訴理由書狀並未依據卷
內訴訟資料，具體指摘原判決不適用何種法則或如何適用不當，
或所指摘原判決違法情事，顯與法律規定得為第三審上訴理由之
違法情形，不相適合時，均應認其上訴為違背法律上之程式，予
以駁回。本件上訴人甲○○上訴意旨略以：依原判決附表（下稱
附表）一記載，認各共犯之行為分擔中，甲○○係負責保管提領
贓款之人頭帳戶及會計工作，然判決理由中，卻未有任何相應之
說明，有判決不載理由之違法云云。上訴人乙○○上訴意旨略以
：原判決就何人負責在台灣地區收集人頭帳戶資料，事實欄認定
為乙○○與其他不詳姓名、年籍之成年人負責，然於理由欄中，
卻認定係乙○○所負責，事實之認定與理由不符，有理由矛盾之
違法云云。上訴人丁○○上訴意旨略以：原判決事實欄內記載於
丁○○住處扣得如附表十之物品等語，而原判決附表十之扣押物
品編號3 記載現金新台幣（下同）十萬二千元。然依據丁○○民
國九十四年十一月十五日第一次訊問筆錄及同日偵訊筆錄，均陳
稱在其身上背包查獲千元紙鈔八十九張、在住處查獲千元紙鈔十
八張等語，則合計查獲之現金應為十萬七千元，與原判決所認定
之十萬二千元，尚有五千元之差距，未見原判決說明，有理由不
備之違法云云。上訴人甲○○、乙○○、丁○○上訴意旨又均略
以：(一)原判決以倘被害人曾匯款至上訴人等人處所扣得之帳戶者
，即認定為本件之被害人。然而，如附表二編號4 被害人何海杰
係匯款至「林東駿」、「張銘雄」帳戶中，附表三編號18被害人
郭美鈴係匯款至「張文成」、「張銘雄」、「梁珠碧」帳戶中，
附表三編號19被害人蔡玉係匯款至「張銘雄」帳戶中，上述四帳
戶均未於上訴人等處扣得，如何認定此三人亦為本件之被害人。
原判決僅以手法相同即認定上開被害人亦為本件被害人，即屬判
決理由矛盾之違法。(二)常業犯與連續犯有可能發生競合之現象，
僅常業犯多了以犯罪為日常之職業、賴以維生之意圖要素，應優
先適用常業犯之特別規定。依原判決之記載，僅交代上訴人等之
犯罪分工，即推導出上訴人等有賴詐欺維生，並未就上訴人等主
觀上如何具有以犯罪為日常生活之職業，賴以維生之意圖詳為說
明，究應適用常業犯或連續犯之規定？即存在模糊之空間。原審
漏未就此詳加說明，即有理由不備。依原判決之記載，應僅能適
用連續犯之規定論處，是原審此部分顯有適用法則不當之違誤。
(三)原判決理由中記載：「附表六編號73、附表七編號14、附表八
編號3、附表十編號9所示之手機，雖分別屬於劉旭修等人所有，
但無證據足認係供犯本案之罪所用之物；而扣案附表七編號15、
16所示之衣褲，雖係乙○○提領贓款時所穿著，然係平日穿著之
一般衣物，非直接供犯常業詐欺犯罪所用之物。附表六編號1至4
、附表七編號1至7、附表十編號1、附表十一編號1所示之帳戶資
料，雖皆供上訴人等提領贓款之物品，但核各該物品具有專屬性
，無從移轉所有權予非帳戶名義人取得，自非屬上訴人等所有；
而附表八編號4 所示之銀行保管箱鑰匙，雖係甲○○持以保管贓
款所用，然因係銀行交付予甲○○使用，亦非屬甲○○所有之物
；又附表六編號74、附表七編號17、附表九編號3 及附表十一編
號3 所示之現金係上訴人等犯罪所得之贓物，然各該現金並非屬
上訴人等所有。」等語，然而原判決附表八編號3 係丙○○所持
有之現金四千元並非手機、附表十更沒有編號9 之扣押物，附表
十編號1 為丁○○持有之手機及門號、序號而非帳戶資料，附表
八也沒有編號4之扣押物，附表九編號3係馮安民所持有之手機及
門號、序號並非現金，附表十一編號3 則為甲○○所示所持有之
手機及門號、序號並非現金。原審判決理由欄之說明，與其附表
中所載之事實不同，有理由矛盾之違法。(四)原判決就上訴人等各
獲之利益究為多少，未為深入調查，並於事實欄中詳細記載，僅
以「與構成要件無關」一語帶過，有應於審判期日調查之證據未
予調查之違法云云。上訴人丙○○上訴意旨略以：(一)依原判決認
定之事實，丙○○參與犯罪時間不過為十四天，所得獲利亦屬甚
少。相對觀之，同案被告許宜真之犯罪時間約一個月，所得獲利
應不少於丙○○，且丙○○事後有主動與部分被害人和解，原審
在量刑上卻判處丙○○一年八月，而判處許宜真一年六月，並因
此再享有減刑之寬典，兩相對照，丙○○受判處之刑度，顯然較
重許多。原審未詳酌丙○○所涉之犯罪情節及角色分擔顯無重要
，所致生之危害亦較輕微，且涉案期間甚短，所獲金額亦不高，
目前有正當工作，素無前科等情，原審所為之量刑顯然過重。換
言之，原審並未詳加審酌前情，量處一年六月以下有期徒刑，有
違罪刑比例、平等原則。(二)丙○○在原審已主動與三位被害人達
成和解，和解金額共計七萬六千元，相較於丙○○在本案獲利約
四萬二千元為多，並取得渠等之寬恕諒解，有和解書三份在卷可
稽。然而，原判決對此有利於丙○○之事證，漏未詳加審酌云云
。惟查原判決依憑上訴人等於警詢、偵查及審理時之自白，證人
即被害人李月琴、葉聯昇、蘇天興、何海杰、劉家豪、邱朝明、
潭文豪、張淇傑、官寯韜、張素惠、許威岳、許家瑞、蔡淑真、
陳勇村、尤雅珍、歐聰為、林秋月、簡珍琴、楊玉薇、游潔青、
莊桂錦、陳春治、曾煥堯、鐘月味、陳聖夫、林欣薇、王俊元、
陳正龍、陳麗琴、陳玉貞、葉洧彤、林茂良、黃榮芳、郭美鈴、
蔡玉、傅仲男、黃鈺珍、黃秀婷、林惠貞、陳國寬、潘承天、盧
麗琴、蔡福祥、薛雅津、徐阿本、賴淑媛、洪玉婷、李德原、余
清河、夏得茂、陳淑紅、張有益、程希珍、林桂枝、邵玟瑤、王
琇容、郭思汝之證言，甲○○製作之記帳帳冊內容影本一份，許
雅玲、劉旭修、乙○○、丁○○、馮安民、許宜真、丙○○、田
永銘等人提領贓款之監視器錄影畫面翻拍照片四十九幀，通聯調
閱查詢單七份，通訊監察譯文一份，扣案如附表六編號1至6、編
號74、附表七編號1至8、編號10至12、編號15至17、附表八編號
1、2及4、附表九編號1至3、附表十編號1至2、附表十一編號1、
2 所示之物品，各被害人之轉帳或匯款單據，附表二、三所示金
融機構帳戶之客戶基本資料及客戶歷史交易清單各一份等證據，
資以認定上訴人等有原判決事實欄所記載之犯罪事實，因而撤銷
第一審科刑判決，改判仍依修正前刑法，論處上訴人乙○○、甲
○○、丁○○、丙○○共同犯常業詐欺取財罪（乙○○處有期徒
刑四年四月，甲○○處有期徒刑三年十月，丁○○處有期徒刑二
年，丙○○處有期徒刑一年八月；併均為相關從刑之諭知），已
詳述其依憑之證據及認定之理由。就公訴人所指上訴人等與許雅
玲、劉旭修、馮安民、許宜真、田永銘以匯款方式，將提領之詐
騙款項交回詐騙集團，藉此隱匿詐騙所得之財物，因認上訴人等
另涉犯洗錢防制法第九條第一項之洗錢罪云云，經查上訴人等行
為後，洗錢防制法業於九十五年五月三十日修正公布，並自九十
五年七月一日施行，修正後之洗錢防制法第三條有關「重大犯罪
」項目，已將修正前刑法第三百四十條常業詐欺罪之規定刪除，
則上訴人等行為後，法律既已廢止其刑罰，原應為免訴之諭知，
惟因公訴人認此部分與前揭起訴業經論罪科刑之常業詐欺部分，
有牽連犯之裁判上一罪關係，爰不另為免訴之諭知，亦在判決內
加以說明。原判決所為論述，核與卷證資料相符，從形式上觀察
，並無違背法令之情形。按採證認事、證據之取捨及證據證明力
之判斷，俱屬事實審法院之職權，苟無違背證據法則，自不能指
為違法。且：（一）、附表二編號4 被害人何海杰，附表三編號
18被害人郭美鈴，附表三編號十九被害人蔡玉等被詐騙部分，除
經被害人何海杰、郭美鈴、蔡玉於警詢時分別指訴詐欺集團成員
打電話要渠等匯款至上開各附表編號所示銀行帳戶外（見他字第
一三一二號偵卷第五頁、彰化縣警察局第0000000000
刑案卷第一四二、一五一頁），乙○○於警詢、偵查時亦供承確
有至上述被害人所稱匯款帳戶（即林東駿之000000000
00000號帳戶、張銘雄之00000000000000號
帳戶）領取存款之情，顯見何海杰、郭美鈴、蔡玉等同屬本件詐
欺集團之被害人，上訴人等既基於犯意聯絡及行為分擔，就本件
犯行，自應負共同正犯之責。至本案雖尚有部分被害人帳戶資料
未扣案，原判決亦說明：本案雖尚有部分人頭帳戶之存摺、提款
卡及印章不知去向。然參之各該被害人初次受騙匯款後，其後施
詐者均以初次之詐術內容為基礎，反覆藉詞誘騙被害人須再匯款
，致被害人信以為真，而存入不同名義之帳戶，核其情節，顯係
受同一詐騙集團成員所詐騙無訛。況據乙○○於第一審供稱：關
於提領的人頭帳戶，如果該人頭帳戶已經沒有辦法提領時，就還
給拿人頭帳戶給我們的人，我們並不會去保管，所以有一些提領
的帳戶已經不在我們的手上等語，自無從因部分帳戶資料未扣案
，遽謂該部分與上訴人等無涉等語。原判決就被害人何海杰、郭
美鈴、蔡玉部分如何亦屬本件被害人，理由說明雖稍嫌簡略，而
有微疵，但此於判決顯無影響，依刑事訴訟法第三百八十條規定
，尚不得據為第三審上訴之理由。（二）、刑法修正前所謂常業
犯，指反覆以同種類行為為目的之社會活動之職業性犯罪而言，
至於犯罪所得之多寡，是否恃此犯罪為唯一之謀生職業，則非所
問，縱令兼有其他職業，仍無礙於該常業犯罪之成立。原判決就
上訴人等如何成立常業詐欺罪，於理由內說明：乙○○、甲○○
、丁○○、丙○○於附表一所示期間，加入由綽號「小聰」者等
人所組成之詐騙集團，由乙○○負責在台灣地區收集人頭帳戶提
供予詐欺集團使用，而由該詐欺集團其他成員在大陸地區撥打電
話，對各被害人施以詐術，誘使陷於錯誤，而存款入指定之帳戶
。再由許雅玲、劉旭修、乙○○分頭帶領丁○○、馮安民、許宜
真、丙○○、田永銘提領贓款，而甲○○則從事製作所提領贓款
之時間、金額等會計帳目工作，各自分贓牟利以維生，足認皆出
於常業詐欺之犯意而為之無訛等情。原判決就上訴人等如何成立
常業詐欺取財罪責，已於理由內加以說明，上訴意旨猶置原判決
明確論斷之事項於不顧，徒憑自己之說詞，任意指摘原判決理由
不備或適用法則不當，自非適法之第三審上訴理由。（三）、原
判決係依憑甲○○等於警詢、偵查及審理時之自白，證人即被害
人李月琴等之證言，甲○○製作之記帳帳冊內容等證物，資以認
定上訴人等犯行。上訴人等如何各就其分擔之犯罪行為一部，相
互利用他人之行為，以達其犯罪之目的，而成立共同正犯，原判
決理由亦已說明（見原判決理由四）。就甲○○部分，其在集團
內係從事製作所提領贓款之時間、金額等會計帳目工作，分贓牟
利以維生，如何成立共同正犯等情，原判決理由亦已闡述，並非
理由不備。就乙○○分擔部分，原判決事實記載：乙○○與其他
不詳姓名、年籍之成年人負責在台灣地區收集人頭帳戶資料（包
括存摺、提款卡及申設帳戶使用之印章），供作該詐欺集團指示
各被害人存入受騙款項，並憑以提領所得贓款之用等語。於理由
論罪部分亦敘述：上訴人等各就如附表一所示參與詐欺集團期間
內所為之詐欺取財犯行，與該期間參與犯行之共同被告及該詐欺
集團其他成員間，有犯意聯絡及行為分擔，均應論以共同正犯等
語（見原判決理由六），原判決理由顯已認定其他不詳姓名、年
籍之其他詐欺集團成員為常業詐欺取財罪之共同正犯。縱其餘理
由部分之敘述，未論及其他不詳姓名、年籍之成年人亦負責收集
人頭帳戶資料等情，然該瑕疵，對於判決結果顯不生影響，不得
據為適法之第三審上訴理由。（四）、刑事訴訟法第三百零八條
規定有罪之判決書應記載犯罪事實，該條所稱之「犯罪事實」，
應係指符合犯罪構成要件之具體社會事實，如犯罪之主體、客體
、犯罪之時間、地點、手段以及其他該當於犯罪構成要件而足資
認定既判力範圍之具體社會事實；至於構成要件以外之其他事實
，如共同正犯對於犯罪所得如何朋分花用，因共同正犯在共同之
犯罪計畫即犯意聯絡內，相互利用他人之行為，而遂行其犯罪目
的，本應就全部犯罪同負罪責，是如何朋分犯罪所得，對於犯罪
之成立不生影響，犯罪事實欄縱未記載，或僅簡略記載，亦不構
成撤銷之理由。本件原判決就上訴人等在詐欺集團究擔任何種職
務（即犯罪過程中所扮演之角色）、渠等犯罪之時間、地點、犯
罪之手段、被害人所受損害等該當於常業詐欺罪之構成要件，均
已於犯罪事實欄中詳予敘明，且上訴人等均坦承確有依一定比例
朋分被害人遭詐騙之款項。就各被害人被詐騙而存入銀行帳戶之
金額，原判決亦引用附表二、三詳為記載。至關於上訴人等與詐
欺集團分贓之情形，原判決亦說明：揆之上訴人等之供述，固堪
認許雅玲等人係分成許雅玲、劉旭修、許宜真等三人一組，而乙
○○、丁○○、馮安民、丙○○、田永銘等五人一組，而由許雅
玲、劉旭修與乙○○為各該組之負責人，各自帶領該組其他組員
前往提領贓款，各組所領得之贓款，先暫歸該組負責人即許雅玲
、劉旭修、乙○○管領統籌分配，並由許雅玲、劉旭修與乙○○
直接就各該組所提領之贓款總額中扣取一定成數作為報酬，再由
許雅玲、劉旭修酌給許宜真不定之報酬，而由乙○○分別付予馮
安民、丙○○二人各提領贓款總額百分之一之金額作為報酬；另
甲○○則單獨與詐欺集團約定其可得之報酬。但有關許雅玲、劉
旭修、乙○○、甲○○等人之實際抽成比例與數額，及許雅玲、
劉旭修分配予許宜真之比例，暨乙○○分配予丁○○之實際金額
，因許雅玲、劉旭修、乙○○、甲○○、丁○○等人自警詢時起
，歷經偵查及第一審審理，迄於原審審理時之供述不一，衡情若
非有所隱瞞，當無反覆其詞，且彼此互歧之情形，是所述關於許
雅玲、劉旭修、乙○○、甲○○、丁○○等五人分贓之情形，無
從憑認屬實，不能遽以採信，惟因此部分事實，核與犯罪構成要
件事實之認定，不生影響，爰不任意予以擬制等語。是原判決既
已記載上訴人等所參與之詐欺集團詐得金額之總數及上訴人等各
如何按一定比例朋分詐騙所得之款項，就乙○○、甲○○、丁○
○等人實際分配之金額，因上訴人等有所隱瞞而無法確定，然與
渠等犯罪之成立並不生影響，自不得執此為合法上訴第三審之理
由。（五）、量刑輕重係屬事實審法院得依職權自由裁量之事項
，茍已以行為人之責任為基礎，審酌刑法第五十七條各款所列情
狀而未逾越法律所規定之範圍，或濫用其權限，即不得遽指為違
法，以為第三審上訴之理由。且刑法上之共同正犯，雖應就全部
犯罪結果負其責任，但科刑時仍應審酌刑法第五十七條各款情狀
為各被告量刑輕重之標準，並非必須科以同一之刑。原判決已說
明：審酌上訴人等之犯罪動機、目的、手段、其等參與詐欺集團
之期間、分擔之工作內容、犯罪後均坦承示悔，本案被害人甚多
，受害總金額高達四千多萬元，迄今仍有多數被害人未獲賠償，
上訴人等犯行所生之危害甚鉅，又衡之丁○○、馮安民、許宜真
、丙○○、田永銘等人參與犯罪之情節，固較輕於其他共同被告
許雅玲等四人，然衡酌第一審已從輕處遇，實無從量以較低於第
一審所處之刑，並參酌公訴檢察官於原審審理時之求刑等一切情
狀，作為量刑輕重標準之理由，並以上訴人等參與本件犯行之罪
責程度為依據，而量處與罪責程度相稱之刑度，自無違背罪刑相
當原則、比例原則或不依刑法第五十七條規定為科刑輕重標準審
酌之違法；量定之刑罰，復未逾法定刑度，自不能任意指為違法
。丙○○上訴意旨，執原審對許宜真之量刑以相比較，指摘原判
決量刑違法或不當，依上開說明，亦難認係適法之第三審上訴理
由。（六）、原判決事實記載於丁○○住處扣得如附表十編號 3
之現金十萬二千元，與丁○○於警詢、偵查時所稱在其身上背包
查獲千元紙鈔八十九張、在其住處查獲千元紙鈔十八張，合計查
獲之現金為十萬七千元不符，惟原判決該部分誤載為十萬二千元
，尚不影響於全案情節與判決之本旨。另上訴意旨所指原判決關
於不予宣告沒收之說明，其中附表八編號3、附表十編號9、附表
十編號1、附表八編號4、附表九編號3、附表十一編號3部分之敘
述，縱有誤載情形，因原判決僅宣告沒收附表五部分物品，上開
誤載部分，均係不予宣告沒收之說明，且均屬誤寫之顯然錯誤，
此項錯誤不影響於全案情節與判決之本旨者，原審法院非不得依
聲請或本於職權以裁定更正救濟。又原判決此項疏誤，與上訴人
等本身應負常業詐欺刑責之判決結果並無影響，依刑事訴訟法第
三百八十條規定，自不得據為第三審上訴之理由。上訴人等上訴
意旨所指，核係對原審取捨證據與自由判斷證據證明力之職權行
使及原判決理由已經說明之事項，或就與犯罪構成事實無關之枝
節問題，或就不影響於判決本旨事項再為事實上之爭辯，徒以自
己之說詞，泛指其為違法，並為單純事實上之爭執，皆非適法之
第三審上訴理由，其上訴違背法律上之程式，應予駁回。
據上論結，應依刑事訴訟法第三百九十五條前段，判決如主文。
中    華    民    國  九十九  年    五    月   二十   日
                      最高法院刑事第二庭
                          審判長法官  莊  登  照
                                法官  陳  世  淙
                                法官  徐  昌  錦
                                法官  許  錦  印
                                法官  葉  麗  霞
本件正本證明與原本無異
                                      書  記  官
中    華    民    國  九十九  年    五    月  二十四  日
                                                      K

司法院資訊處製作；財團法人民間司法改革基金會備份。
